【裁判字號】    91,上易,405
【裁判日期】    920128
【裁判案由】    返還補償金
【裁判全文】
臺灣高等法院臺中分院民事判決      九十一年度上易字第四○五號
      上  訴  人  財團法人汽車交通事故特別補償基金
      法定代理人  甲○○
      送達代收人  丁○○
      訴訟代理人  乙○○
                  戊○○
      被  上訴人  己○○
      訴訟代理人  丙○○
右當事人間請求返還補償金事件，上訴人對於中華民國九十一年九月二十六日臺灣臺
中地方法院九十一年度訴字第二一九五號第一審判決提起上訴，本院判決如左：
      主      文
上訴駁回。
第二審訴訟費用由上訴人負擔。
      事實及理由
甲、程序方面：
    上訴人之法定代理人原為陳沖，現已變更為甲○○，有財政部九十一年七月三日
    台財保第０九一０七五０七二０號函、財團法人汽車交通事故特別補償基金第二
    屆第十二次董事會會議紀錄在卷可稽（原審卷三八至四一頁），上訴人於原審即
    具狀承受訴訟，尚無不合，先予敘明。
乙、實體方面：
一、上訴人起訴主張訴外人張滄烈駕駛車牌號碼ＯＱ─８５６３之汽車，於民國八十
    七年三月二十六日一時三十分許行經台中縣大甲鎮○○路一三七號前發生交通事
    故致車上乘客張君蕾死亡，因上開車輛未依法投保強制汽車責任險，被上訴人即
    依強制汽車責任保險法第三十八條第一項第二款規定向上訴人請求補償，並已受
    領一百二十二萬五千五百九十元。被上訴人領取前開補償金後，又獲得訴外人即
    加害人張滄烈賠償一百十五萬元而重複受償，依強制汽車責任保險法第三十九條
    第四項之規定，受害人或其繼承人已自加害人或汽車所有人獲有賠償或自社會保
    險獲有給付者，特別補償基金於補償時，應扣除之。茲被上訴人既已自加害人獲
    有賠償，則其在伊處受補償金錢，即應扣除之，原受補償之金錢原雖法律上之原
    因，然其後已不存在，構成不當得利，爰依強制汽車責任保險法第三十九條第四
    項之規定及民法第一百七十九條之規定，求為命被上訴人應將其已受領之賠償金
    一百一十五萬元返還予上訴人之判決等語。
二、被上訴人則以伊等向上訴人聲請補償時，張滄烈還沒有與伊等和解，嗣張滄烈與
    伊等成立調解而給付一百一十五萬元，並稱願意負擔上訴人已給付之補償金。且
    張滄烈與上訴人之訴訟亦有和解，上訴人與張滄烈既已和解即不應再向伊等請求
    云云，資為抗辯。
三、本件上訴人主張訴外人張滄烈駕駛車牌號碼ＯＱ─８５６３之汽車，於八十七年
    三月二十六日一時三十分許行經台中縣大甲鎮○○路一三七號前發生交通事故致
    車上乘客張君蕾死亡，因上開車輛未依法投保強制汽車責任險，被上訴人即依強
    制汽車責任保險法第三十八條第一項第二款規定向上訴人請求補償，並已受領一
    百二十二萬五千五百九十元。惟被上訴人領取前開補償金後，又與訴外人張滄烈
    成立調解並獲得損害賠償一百一十五萬元等情，業據提出道路交通事故證明書、
    台中地方法院檢察署相驗屍體證明書、戶籍謄本、汽車交通事故特別補償金申請
    書、理算書、補償金收據暨代位求償同意書、台中縣大甲鎮調解書為證，復為被
    上訴人所不爭執，自堪信為真實。次查被上訴人抗辯伊等向上訴人聲請補償時，
    張滄烈還沒有與伊等和解，嗣張滄烈與伊等成立調解而給付一百一十五萬元，並
    稱願意負擔上訴人已給付之補償金，張滄烈亦與上訴人成立訴訟上和解，張滄烈
    願給付上訴人一百二十二萬五千五百九十元，亦有台灣台中地方法院九十年訴字
    第三二四六號損害賠償事件和解筆錄影本附卷可稽，且為上訴人所不爭執，亦堪
    信為真實。
四、按無法律上之原因而受利益，致他人受損害者，應返還其利益。雖有法律上之原
    因，而其後已不存在者，亦同，為民法第一百七十九條所明定。故不當得利返還
    請求權其無法律上原因而利益或雖有法律上之原因，其後已不存在者為其要件甚
    明。查本件上訴人給付被上訴人一百二十二萬五千五百九十元，係因訴外人張滄
    烈駕駛未依法投保強制汽車責任險之車牌號碼ＯＱ─８５６３之汽車肇事致被上
    訴人之女張君蕾死亡，被上訴人無法向保險人請求強制責任保險金，因而合於強
    制汽車責任保險法第三十八條第一項第二款規定之事由，得向上訴人請求補償金
    ，此為上訴人所自認之事實，則被上訴人之取得上開補償金即屬有法律上之原因
    ，並非無法律上之原因。雖上訴人主張強制汽車責任保險法第三十九條第四項規
    定，受害人或其繼承人已自加害人或汽車所有人獲有賠償或自社會保險獲有給付
    者，特別補償基金於補償時，應扣除之及被上訴人領取前開補償金後，又獲得訴
    外人即加害人張滄烈賠償一百十五萬元乙節屬實。然上開強制汽車責任保險法第
    三十九條第四項僅係在規定特別補償基金在補償時，如受害人或其繼承人已自加
    害人或汽車所有人獲有賠償或自社會保險獲有給付者，應扣除之，本件上訴人於
    給付補償金時，尚無被上訴人已獲加害人張滄烈賠償之事實，上訴人依法本無扣
    除之事由。至於補償後，被上訴人又與加害人張滄烈和解，由張滄烈賠償被上訴
    人乙節，查特別補償基金依強制汽車責任保險法第第三十八條規定為補償者，視
    為加害人或汽車所有人損害賠償金額之一部分；特別補償基金於補償金額範圍內
    ，得直接向加害人或汽車所有人求償，強制汽車責任保險法第三十九條第一項、
    第二項分別定有明文，故上開補償金額既視為損害賠償之一部，究非損害賠償之
    全部，是受害人除補償金以外，非不得向加害人請求損害賠償。被上訴人領取上
    開補償金後，與訴外人即加害人張滄烈成立調解，並由加害人張滄烈給付賠償金
    一百一十五萬元，乃其正當權利之行使，亦非無法律上之原因，僅生特別補償基
    金於補償金額範圍內，得直接向加害人求償之問題而已，而上訴人並已就補償金
    之範圍向張滄烈求償，並在台灣台中地方法院成立訴訟上和解，和解內容為張滄
    烈願給付上訴人一百二十二萬五千五百九十元，至於張滄烈不履行和解之義務，
    乃係應由上訴人對張滄烈強制執行之問題，茲上訴人於給付補償金時，尚無被上
    訴人已獲加害人張滄烈賠償之事實，被上訴人取得補償金為有法律上原因，而此
    一事實為不變之事實，不因被上訴人其後向張滄烈取得賠償而有改變，自亦不合
    於有法律上之原因，其後已不存在之情形。從而上訴人本於強制汽車責任保險法
    第三十九條第四項及不當得利之法律關係請求被上訴人返還補償金即屬無據，不
    應准許。原審為上訴人敗訴之判決，並無不合。上訴意旨指摘原判決不當，求予
    廢棄改判，為無理由，應予駁回。
五、二造其餘攻擊防禦方法，經審酌後，核與判決結果不生影響，爰不一一贅述，併
    此敘明。
據上論結，本件上訴為無理由，依民事訴訟法第四百四十九條第一項、第七十八條，
判決如主文。
中      華      民      國    九十二    年      一      月    二十八    日
~B1民事第三庭審判長法  官  陳照德
~B2                法  官  曾謀貴
~B3                法  官  蔡王金全
右為正本係照原本作成。
不得上訴。
~B                書記官  阮正枝
中      華      民      國    九十二    年      一      月    二十九    日
                                                                        Ｈ


司法院資訊處製作；財團法人民間司法改革基金會備份。
